臺灣高等法院臺中分院刑事判決　　　　　　　　　九十一年度上易字第一二三六號
　　上　訴　人　臺灣彰化地方法院檢察署檢察官
　　被　　　告　丙○○
　　　　　　　　庚○○
右上訴人因被告詐欺案件，不服臺灣彰化地方法院九十年度易字第一三三五號中華民
國九十一年五月二十三日第一審判決（起訴案號：臺灣彰化地方法院檢察署八十九年
度偵字第七二九六號、第八三八六號），提起上訴，本院判決如左：
    主 　 文
原判決關於丙○○部分撤銷。
丙○○連續意圖為自己不法之所有，以詐術使人將本人之物交付，處有期徒刑壹年肆
月。
其他上訴駁回。
    事  　實
一、丙○○明知其因需用資金而以自己名義加入辛○○於民國八十七年九月十日所召
    集，至八十九年十二月十日止之互助合會（以下簡稱第一組，共二十八個會員，
    每會新台幣（下同）二萬元，內標）二會，再以乙○○、楊佳沙二人名義各加入
    二會，共計參加六會，必須每月繳納龐大之會款而陷於資力不足狀況。其為籌足
    資金繳納上開互助合會會款，竟意圖為自己不法所有之概括犯意，於八十七年十
    二月十五日自行召集另一組互助會（俗稱以會養會），由丙○○擔任互助會會首
    ，列丁○○等人為會員，向戊○○、己○○、辛○○等人招攬互助會（以下簡稱
    第二組），約定每人每會三萬元，採外標方式標會，戊○○、己○○、辛○○等
    人不疑有他，均加入上開互助會，含會首共計二十二會，並按月繳納會款予丙○○，丙○○取得第二組第一次會款六十三萬元（會員二十一名，每名繳納會頭錢
    各三萬元，共六十三萬元，丙○○則自八十八年元月份起至八十九年六月份止，
    各繳納三萬元死會會款，尚有八十九年七月份至八十九年九月份之會款未繳納，
    計九萬元。至於以後各期所繳納之會款，則應由丙○○向已標取之死會會員收取
    後，交予活會會員），詎丙○○於收取第二組會會款後，於八十九年七月間，無
    故宣佈第二組會停標，且避不見面，互助會會員戊○○、己○○、辛○○等會員
    追索無著，始知受騙。丙○○明知已加入第一組互助合會計六會，又自行召集第
    二組互助合會，資金週轉面臨極大風險，竟又承上詐欺之概括犯意，以自己之名
    義及另以乙○○之名，加入辛○○於八十八年二月五日所召集，至九十年五月五
    日止之互助會（以下簡稱第三組，丙○○加入三會，該會共二十八個會員，每會
    三萬元）；以其自己名義及乙○○、蔡雅文之名義加入辛○○於八十八年八月二
    十日所召集，至九十年十二月二十日止之互助會（以下簡稱第四組，丙○○加入
    六會，該會共二十九個會員，每會二萬元）；以其自己名義及以乙○○名義加入
    辛○○於八十九年一月十五日所召集，至九十一年四月十五日止之互助會（以下
    簡稱第五組，丙○○加入三會，該會共二十八個會員，每會三萬元）以及以其自
    己名義暨以乙○○名義加入辛○○於八十九年三月一日所召集，至九十一年七月
    一日止之互助會（以下簡稱第六組，丙○○加入三會，該會共二十九個會員，每
    會三萬元）。丙○○於第一組會其以自己名義所參加之互助會，於八十八年四月
    十日，以三千六百元得標，於八十八年六月十日，以三千五百元得標；其以乙○○名義參加之部分，於八十八年七月十日，以三千六百元得標，於八十八年十二
    月十日，以三千九百元得標；其以楊佳沙名義參加之部分，於八十八年一月十日
    ，以三千六百元得標，於八十九年二月十日，以三千六百元得標；並自八十九年
    八月十日起均拒繳會款，詐取會款六十萬元（即其每月應繳死會會款十二萬元，
    至八十九年十二月十日完會，尚有五會期未繳，共計六十萬元）。丙○○於第三
    組互助會其以自己名義所參加之互助會，於八十八年六月五日，以五千三百元得
    標，於八十八年七月五日，以五千六百元得標；其以乙○○名義參加之互助會，
    於八十八年八月五日，以五千五百元得標；並自八十九年八月五日起均拒繳會款
    ，詐取會款九十萬元（即其每月應繳死會會款九萬元，至八十九年五月五日完會
    ，尚有十會期會款未繳，共計九十萬元）。丙○○於第四組會其以自己名義參加
    之互助會，於八十八年九月二十日，以三千二百元得標，於八十八年十月二十日
    ，以三千八百元得標，其以乙○○名義參加之互助會，於八十八年十二月二十日
    ，以三千一百元得標，於八十八年五月二十日，以三千四百元得標；其以蔡雅文
    名義參加之互助會，於八十八年九月二十日，以三千六百元得標，於八十九年五
    月二十日，以三千四百元得標；並自八十九年七月二十日起均拒繳會款，詐取會
    款二百十六萬元（即其每月應繳死會會款十二萬元，至九十年十二月二十日完會
    ，尚有十八會期會款未繳，共計二百十六萬元）。第五組會其以自己名義參加之
    互助會，其於八十九年五月十五日，以五千七百元得標，於八十九年六月十五日
    ，以五千三百元得標；並自八十九年八月十五日起均拒繳會款，詐取會款一百二
    十六萬元（即其此二會每月應繳死會會款六萬元，至九十一年四月十五日完會，
    尚有二十一會期會款未繳，此部分共計一百二十六萬元）。此組互助會丙○○另
    以乙○○名義參加之互助會則為活會，嗣於八十九年間與林榮男合標，以六千一
    百元得標；並自八十九年十月十五日起拒繳會款，此部分詐取會款二十八萬五千
    元（即其此部分每月應繳之死會會款一萬五千元，至九十一年四月十五日完會，
    尚有十九會期會款未繳，此部分計二十八萬五千元）。第六組其以自己名義參加
    之互助會，於八十九年五月一日，以七千元得標，於八十九年七月一日，以五千
    三百元得標（另一以乙○○名義參加之互助會亦為活會），並自八十九年八月一
    日起拒繳會款，詐取會款一百四十四萬元（即其每月應繳二會死會會款六萬元，
    至九十一年七月一日完會，尚有二十四會期會款未繳，共計一百四十四萬　　元
    ）。嗣因丙○○未將向第二會會員所收取之會款交付得標會員，又拒未繳納辛○○所召集各合會之死會會款，並於八十九年七月間，無故宣佈第二會停標，且避
    不見面，互助會會員始知受騙，其前後共計詐得六百七十三萬五千元。
二、案經戊○○、辛○○訴由臺灣彰化地方法院檢察署檢察官偵查起訴。
    理  　由
壹、被告丙○○部分（即有罪、原判決撤銷部分）：
一、右揭被告丙○○參與互助合會，標取會款，且嗣後拒繳會款之事實，業據被告丙○○於本院調查、審理時供承不諱（見本院卷第五十五頁，本院提示原審卷第三
    十三頁、第三十四頁關於被告丙○○得標之情形，被告丙○○均無意見），核與
    告訴人戊○○、辛○○所指訴以及證人己○○所證述之情節悉相吻合，並有互助
    會單影本六紙及電話錄音譯文一份在卷可資佐證。雖被告丙○○辯稱：伊純係被
    會員倒會而拖累，並非惡性倒會，伊確係因環境所逼，才會如此，並非故意詐欺
    云云。惟被告丙○○固曾被倒會，但倒會之對方亦有出面解決，被告丙○○曾向
    對方收取珠寶之事實，業據告訴人謝秋調於本院調查時陳述甚詳（見本院卷第二
    十八頁），被告丙○○亦不否認，顯然被告丙○○亦有相當額度之解決；且被告
    參與由辛○○所召集之互助合會多組，標取之次數及金額甚多，尚難僅以其亦遭
    倒會，即遽認被告丙○○未有詐欺之故意，況被人拖累亦應盡速出面與被害人解
    決，而不應作為其無詐欺被害人之理由，本件事證已臻明確，被告丙○○所辯，
    純係嗣後卸責之詞，不足採信，被告丙○○犯行洵堪認定。
二、核被告丙○○所為，係犯刑法第三百三十九條第一項之詐欺取財罪。被告先多次
    詐欺取財之犯行，時間緊接，所犯又係構成要件相同之罪名，顯係基於概括犯意
    為之，應依刑法第五十六條連續犯規定論以一罪，並加重其刑。被告丙○○於其
    所擔任會首之互助合會中，向多數會員收取會款，同時使多數會員受害，係以一
    行為觸犯數詐欺罪名，為同種想像競合犯，應依刑法第五十五條之規定，從一重
    處斷。另被告丙○○堅詞否認各互助會有填寫標單一情，辯稱標會均以電話聯絡
    等語，又查無標單扣案供佐，實難遽認被告丙○○有行使偽造標單犯行。另因會
    首對互助會名單有製作權，縱有列為會員情事，亦與偽造文書罪構成要件有間，
    此部份業經檢察官不起訴處分確定，自難以此論斷（見起訴書證據並所犯法條欄
    第三項所載）。
三、原審判決認定被告丙○○犯行明確洵堪認定，而予以論罪科刑，固非無見，惟查
    ：被告丙○○自任會首之互助會有一組，其參加由辛○○所召集之互助合會則有
    五組，其如何詐騙、每次所詐取之會款金額暨其詐騙之總金額均應具體認定，原
    判決竟僅於事實欄以約數認定，該判決對事實之認定即不明確。上訴人臺灣彰化
    地方法院檢察署檢察官以被告丙○○標走合會金額數量甚大，卻對被害人之損失
    不予理會，顯然毫無悔意，指摘原判決此部分不當，即有理由。原審判決既有上
    開可議之處，自屬無可維持，應由本院就此部分予以撤銷改判。爰審酌被告丙○○之品行、犯罪之動機、智識程度、目的、手段、其前後詐騙之金額共計高達六
    百多萬元及犯罪後未能完全坦承其詐欺犯行，雖曾與告訴人戊○○、己○○等人
    達成和解，但仍未與受騙達六百多萬元之謝秋調達成和解，賠償其損失，取得其
    諒解等一切情狀，量處如主文第二項所示之刑。
貳、被告庚○○部分（即上訴駁回部分）：
一、公訴意旨另以：被告庚○○與丙○○係夫妻關係，被告庚○○明知其妻丙○○每
    月須繳龐大會款而陷於資力不足狀況，竟與其妻丙○○共同意圖為自己不法之所
    有，於同年十二月初某日自行召集另一合會，由丙○○擔任互助會會首，虛列實
    際上未加入之會員曹龍彥、丁○○、乙○○等人名單，佯向戊○○、己○○、辛○○等人招攬合會，約定每人每會三萬元，採外標方式標會，戊○○、己○○、
    辛○○等人不疑有他，均加入上開合會，並按月繳納會款予丙○○或庚○○。庚○○、丙○○明知已加入第一會計六會，又自行召集第二會，資金週轉面臨極大
    風險，竟又共同承上之概括犯意，連續加入辛○○於八十八年二月、八十八年八
    月、八十九年一月以及八十九年三月間某日（加入六會）所召集之合會共計十八
    會，按月標取辛○○所召集各合會之合會金，以詐取其他合會會員會款，因認被
    告庚○○共同涉有刑法第三百三十九條第一項之詐欺取財罪嫌云云。
二、按犯罪事實應依證據認定之，無證據不得推定其犯罪事實；復不能證明被告犯罪
    或其行為不罰者，應諭知無罪之判決，刑事訴訟法第一百五十四條、第三百零一
    條第一項分別定有明文。又事實之認定應憑證據，如未能發現相當證據，或證據
    不足以證明，自不能以推測或擬制之方法，以為裁判基礎，最高法院著有四十年
    台上字第八六號判例可資參照。事實審法院對於證據之取捨，依法雖有自由判斷
    之權，然積極證據不足證明犯罪事實時，被告之抗辯或反證縱屬虛偽，仍不能以
    此資為積極證據應予採信之理由，最高法院著有三十年上字第四八二號判例可資
    參照。另認定不利於被告之事實，須依積極證據，苟積極證據不足為不利於被告
    事實之認定，即應為有利於被告之認定，更不必有何有利之證據。且告訴人之告
    訴，係以使被告受刑事訴追為目的，是其陳述是否與事實相符，仍應調查其他證
    據以資審認。又被害人之陳述如無瑕疪，且就其他方面調查又與事實相符，固足
    採為科刑之基礎，倘其陳述尚有瑕疪，則在未究明前，遽採為論罪科刑之根據，
    即難認為適法（最高法院三十年上字第八一六號、四十年台上字第八六號、五十
    二年台上字第一三○○號、六十一年台上字第三○九九號分別著有判例可資參照
    ）。而所謂無瑕疪，係指被害人所為不利被告之陳述，與社會上一般生活經驗或
    卷存其他客觀事實並無矛盾而言，至所謂就其他方面調查認與事實相符，非僅以
    所援用之旁證足以證明被害結果為已足，尤須綜合一切積極佐證，除認定被告確
    為加害人之可能外，在推理上無從另為其他合理原因之假設，有不合於此，即不
    能以被害人之陳述做為論斷之證據。另按為訴訟上證明之資料，須通常一般之人
    均不致有所懷疑，而得確信其為真實之程度者，始得據為有罪之認定。倘其證明
    尚未達於此一程度，而有合理性懷疑存在時，即不得遽認被告犯罪，通觀最高法
    院七十六年度台上字第四九八六號、三十年上字第四八二號等判例所持一貫見解
    ，不難明瞭。
三、公訴意旨認被告庚○○與丙○○間有詐欺取財之犯意聯絡及行為分擔，主要係以
    被害人戊○○、辛○○之指述以及證人即第二會之會員己○○於偵查中之證述為
    其主要論據。
四、訊據被告庚○○堅決否認有何右揭犯行，辯稱：伊太太丙○○起會時伊並未幫忙
    召會，且伊太太財物處理之狀況，並不清楚，每次伊太太召會或跟會均未告訴伊
    ，而伊僅是丙○○沒空時，有偶而幫忙收取二、三次之會錢而已等語。
五、經查：（一）告訴人戊○○以及證人己○○僅是指（證）稱：被告丙○○所招的
                會開標時，被告庚○○偶而會在現場，另證人己○○進一步證稱：
                伊繳的會錢，是庚○○幫伊收取而已，而庚○○係被告丙○○之夫
                ，且開標地點均在庚○○住處，是丙○○開標時被告庚○○偶會在
                現場以及被告庚○○在丙○○繁忙之際，偶而替其收取會款，亦屬
                人之常情，是在無其他客觀之積極證據輔證下，上開之指（證）述
                ，並無法直接推論被告庚○○就丙○○詐欺會員互助會會款一事確
                屬知情並與之為詐欺取財之犯意聯絡及行為分擔。
          （二）告訴人辛○○於原審法院九十一年五月九日審理時亦供稱：伊所召
                的合會都是丙○○親自過來標，庚○○並沒有過來標，標到的錢都
                是伊交給丙○○，並沒有交給庚○○等語；另關於被告丙○○所召
                上開合會，告訴人戊○○、辛○○及證人己○○均異口同聲指（證
                ）稱：丙○○所召的會，庚○○並未出面等語；且告訴人戊○○及
                證人己○○亦進一步供（證）述：丙○○所召的會開標時，庚○○
                有在現場，但是沒有參與等語（詳見原審法院九十一年五月九日審
                理筆錄），而被告丙○○於原審審理時亦明確供稱：伊虛列會員冒
                標合會乙事，伊先生並不知情，伊也沒有告訴他等語。
          （三）綜上跡證顯示，被告庚○○對其妻丙○○詐騙會員互助金額一事顯
                不知情，被告庚○○上開所辯應堪採信，此外，復查無其他積極證
                據足資認定被告庚○○有何公訴人所指不法之行為，即屬不能證明
                被告庚○○有上開此部分之犯罪。公訴人臺灣彰化地方法院檢察署
                檢察官以被告庚○○每月投標時均在場，並協助被告丙○○收取合
                會會款，豈有不知被告丙○○之財務狀況等情形，就此部分上訴指
                摘原判決不當，即無理由，此部分自應予駁回。
據上論結，應依刑事訴訟法第三百六十八條、第三百六十九條第一項前段、第三百六
十四條、第二百九十九條第一項前段、刑法第五十六條、第三百三十九條第一項、第
五十五條、罰金罰鍰提高標準條例第一條前段，判決如主文。
本案經檢察官甲○○到庭執行職務。
中      華      民      國      九十一   年       九      月     十一   日
                                  臺灣高等法院臺中分院刑事第三庭
                                        審判長法  官  陳  朱  貴
                                              法  官  廖  柏  基
                    法  官  胡  忠  文
右正本證明與原本無異。
不得上訴。
                                              書記官  林  世  傑
中      華      民      國      九十一   年       九      月     十二   日
附錄本案論罪科刑法條：
刑法第三百三十九條
意圖為自己或第三人不法之所有，以詐術使人將本人或第三人之物交付者，處五年以
下有期徒刑、拘役或科或併科一千元以下罰金。
以前項方法得財產上不法之利益或使第三人得之者亦同。
前二項之未遂犯罰之。                                                    Ｋ
